【裁判字號】    99,訴更一,1
【裁判日期】    990714
【裁判案由】    禁役
【裁判全文】
臺中高等行政法院判決
                                     99年度訴更一字第1號
                                      99年7月8日辯論終結
原      告  甲○○
訴訟代理人  曾慶崇  律師
被      告  中部地區後備指揮部
代  表  人  乙○○
訴訟代理人  丙○○
            丁○○
上列當事人間因禁役事件，原告不服國防部中華民國 98年2月22
日98年決字第 017號訴願決定，提起行政訴訟。本院裁定後，原
告提起抗告，經最高行政法院裁定廢棄原裁定，發回更審。本院
更為判決如下：
    主  文
原告之訴駁回。
訴訟費用由原告負擔。
    事實及理由
一、事實概要：緣原告因妨害自由及妨害風化等案件，經判處有
    期徒刑 8年2月確定，民國（下同）80年10月5日入監執行，
    84年4月25日假釋出監，在監服刑 3年6個月又20天。嗣被告
    以其符合89年2月2日修正兵役法第5條之禁役規定，於95年5
    月5日以朝信字第 0950002638號令核定禁役。原告不服，提
    起訴願，經訴願決定不受理，原告乃提起行政訴訟，經本院
    以98年度訴字第 153號裁定駁回。原告不服，提起抗告，經
    最高行政法院以98年度裁字第3196號裁定廢棄原裁定，發回
    本院更為審理。
二、本件原告主張：
  (一)程序部分：
  1.原告就被告 95年5月5日朝信字第朝信字第095000268號令核
    定原告禁役之行政處分（下稱原處分），曾分別於：(1)96年
    6月 13日向立法委員林郁芳及國防部部長辦公室陳情撤銷原
    告禁役處分。(2)97年7月3日向國防部後備司令部陳情請求撤
    銷禁役處分及恢復後備軍人身分。依最高行政法院42年判字
    第1、3、38號、43年判字第 3號判例意旨及訴願法第61條規
    定，應認有不服之意思表示，即已合法提起訴願。訴願決定
    未實質依前揭判例意旨，認原告有不服原處分之意思表示，
    復未依訴願法之訴願程序移由訴願審議委員會予以審究，僅
    就97年12月22日第 3度陳情之部分認有代訴願書提起訴願之
    意思表示，復以第 3度提起之陳情認已逾法定期間，認本件
    之訴願未於法定期間內提起，而為不受理之決定，容有未洽
    。
  2.按送達由行政機關自行或交由郵政機關送達，為行政程序法
    第68條定有明文。本件訴願決定雖認原處分已於96年7月 10
    日由嘉義後備指揮部該管主管及主辦人員等親自送達，惟本
    件原處分機關係被告，非嘉義後備指揮部，原審以嘉義後備
    指揮部相關人員之陳述報告以為原處分送達證據之認定，已
    嫌乏據。況關於行政處分之送達，應依行政程序法第67條至
    91條之規定為之，本件未依上開規定送達，訴願決定認送達
    合法，應屬無據。再原告否認於96年7月10 日有送達原處分
    之行為，況該部後管科資管員楊淑真之陳述報告就96年7 月
    10 日前往原告處所之經過僅敘明：「7月10日18時後服科長
    劉中校率職及連絡官王耀逸上尉在鹿草鄉輔導中心秘書陪同
    下，一同前往徐員家辦訪，氣氛尚稱愉快，亦告知徐員若有
    任何問題歡迎隨時來電嘉義後備指揮部。」等語，依上並無
    任何送達文書之說明，復無送達證書可供稽考，訴願決定認
    於96年7月10日送達原處分予原告，容有未合，原處分於 96
    年7月10日應未合法送達，足堪認定。
  3.本件行政處分尚未依法製作及形成：按「本法所稱行政處分
    ，係指中央或地方機關就公法上具體事件所為之決定或其他
    公權力措施而對外直接發生法律效果之單方行政行為。」訴
    願法第3條第1項定有明文。被告不否認嘉義後備指揮部為執
    行機關，按原處分之公文函送達對象，係送達嘉義後備指揮
    部，該部收受該函文後，理應另行製作行政處分之公文書送
    達予原告，然遍查鈞院前審卷，似未製作及送達行政處分予
    原告，就禁役之行政處分，尚未製作及形成，遑論送達，訴
    願決定就此，疏未審就查明系爭之行政處分為何，容有未洽
    。
  4.被告雖援引95年7月12日修正發布之後備軍人管理規則第5條
    第1項第3、4款及第43條規定及國防部後備司令部 95年10月
    16日修頒之後備軍人管理教範 05026條以為原處分機關及製
    作之依據，然查：
  (1)本件被告係於95年5月5以原處分核定原告禁役，當時相關之
    後備軍人管理規則及後備軍人管理規範規定各如何？被告未
    以原處分製作當時之法規為本件依據之說明，自有未洽。
  (2)又原處分製作時之 91年2月27日後備軍人管理規則第43條，
    並無被告提出95年7月12日修正後同規則第2項之內容，即「
    前項符合禁役人員，軍官呈報國防部後備司令部，士官兵報
    請地區後備指揮部核定禁役，並填發禁役證明書」之內容，
    本件被告引以原處分當時（95年5月5日）不存在之法條作為
    依據，容有未洽，被告就此，容有再補充說明之必要。
  (3)再依修正前之上開規則第 5條第1項第4款規定：「直轄市、
    縣（市）後備指揮部（以下簡稱縣市後備指揮部）為轄區內
    執行機關，並得經地區後備指揮部授權為校、尉級後備軍官
    、後備士官及後備士兵管理機關。」依此，縣市後備司令部
    為轄區內之執行機關，理應由嘉義後備司令部另行製作行政
    處分之公文書並曉諭救濟期間，惟如前所述，嘉義後備司令
    部並未製作處分書並為送達，揆之前開法條規定，其既為執
    行機關，而非僅送達文書之機關，被告認其為原處分機關似
    有未洽。
  (4)退步言，被告引95年10月16日訂頒之後備軍人管理規範0502
    6 條復規定：縣市後備指揮部依核定名冊辦理除管並按核定
    文號製發禁役證明書，依此，亦應由縣市後備指揮部製作禁
    役證明書以為送達，然本件嘉義後備司令部除送達外，並未
    製作禁役證明書予原告，依上開規範之規定，亦有未合。
  (二)實體部分：
  1.被告無視兵役法第52條規定自公布日施行，對於修正前符合
    第 5條禁役規定者並未明定是否溯及適用，僅辯稱係參酌國
    防部淨化部隊修法要旨，認應溯及該法生效之日而為適用。
    本件未就行政程序法第 158條規定辦理，被告逾越權限，無
    法源依據所為之處分，係屬違法。
  2.本件刑事案件之事實，係原告前因妨害自由及妨害風化等案
    件，經判處有期徒刑8年2月，80年10月5日入監執行，84年4
    月25日假釋出監，在監服刑計3年6個月又20天。依此，原告
    於84年4月25 日出獄時，當時兵役法等相關法令禁役之規定
    如何？原處分為禁役之諭知，其適法性如何？厥為實體爭執
    所在：
  (1)依65年6月21日兵役法施行法第59條第2項規定：「前項判處
    徒刑人員，經依法赦免、減刑、緩刑、假釋後，其禁役者，
    如實際執行徒刑期間不滿4年時，免除禁役。」而原告84年4
    月25日依法假釋出獄，在監服刑3年6個月又20天，揆之當時
    有效之法律實際執行期間不滿 4年，自應免除禁役，原處分
    於95年5月5 日為禁役之處分，揆之當時84年4月25日有效之
    法律，其適用法律容有未洽。
  (2)被告雖以原告前因妨害自由案件，曾於79年10月18日入監執
    行，嗣因減刑將原宣告刑 1年6月減為9月，後因妨害自由及
    妨害風化等案件，經判處有期徒刑8年2月，於 80年10月5日
    入監執行，84年4月25日假釋出監，在監服刑 3年6月20日，
    而援引國防部 89年2月14日令頒「兵役法禁役規定修正後處
    理作業規定」，主張前揭刑期應予合計等語，惟原告縱於80
    年7月19日減刑執行9月完畢出監，依當時有效之 65年6月21
    日兵役法施行法第59條第2項規定執行未滿4年，自無禁役之
    適用問題。且被告顯又以 89年2月14日之作業規定溯及既往
    原告本未禁役之案件而予以禁役以為法律適用，自有為法律
    不溯及既往適用原則之違反，其所認自非可採。況該作業要
    領，係行政命令，關於人民之權利義務，未以法律定之，復
    有未洽。
  (3)又89年2月2日修正之兵役法第5條雖修正：「曾判處5年以上
    有期徒刑者或執行有期徒刑在監合計滿 3年者，禁服兵役。
    」然此係原告依修正前 65年6月21日兵役法等法規免除禁役
    後所修正之條文，自不應就原告依法取得得為後備軍人身分
    之既得權予以剝奪，因而原處分引89年修正後之兵役法為本
    件原處分之依據，容有未洽。
  (4)關於法規之適用，應採從新從輕原則：按「各機關受理人民
    聲請許可案件適用法規時，除依其性質應適用行為時之法規
    外，如在處理程序終結前，據以准許之法規有變更者，適用
    新法規。但舊法規有利於當事人而新法規未廢除或禁止所聲
    請之事項者，適用舊法規。」為中央法規標準法第18條定有
    明文。被告以國防部最高軍事法院以 89年1月30日法忠字第
    0570號函表示「參酌法律應基於有利人民之法則之旨趣，認
    應溯及該法生效之日而為適用，亦即自89年2月4日為禁役生
    效之日」為溯及既往之依據，惟本件溯及既往之法律適用原
    告依後備軍人所得享有之權利被剝奪，並非有利於原告等情
    。並聲明求為判決銷訴願決定及原處分。
三、被告則以：
  (一)程序部分：
  1.士官兵之禁役應由地區後備指揮部核定（處分），本件行政
    處分係以被告為原處分機關，於法並無不合：
  (1)按士官兵之「禁役」權責機關為何，兵役法及兵役法施行法
    並未指明，惟兵役法施行法第41條授權行政院訂定實施辦法
    ；又依兵役法施行法第21條規定：「後備軍人管理規則，由
    國防部定之。」國防部據此，以95年7月12日制創字第09500
    00627號令修正發布之後備軍人管理規則第5條第1項第3款、
    第 4款規定：「地區後備指揮部為轄區內監督機關，並為將
    級後備軍官以外後備軍人管理機關」、「直轄市、縣（市）
    後備指揮部為轄區內執行機關，並得經地區後備指揮部授權
    為校、尉級後備軍官、後備士官及後備士兵管理機關。」、
    第43條規定：「後備軍人有兵役法第五條之情形者，應予禁
    役，由後備軍人管理機關依據司（軍）法機關判刑通知或監
    所執行紀錄，予以核定禁役；前項符合禁役人員，軍官呈報
    國防部後備司令部，士官兵報請地區後備指揮部核定禁役，
    並填發禁役證明書。」簡之，地區後備指揮部為將級後備軍
    官以外後備軍人之監督及管理機關，縣（市）後備指揮部為
    轄區內執行機關；後備士官兵由縣（市）後備指揮部報請地
    區後備指揮部核定禁役，並得自行填發禁役證明書或授權縣
    （市）後備指揮部填發禁役證明書，再由縣（市）後備指揮
    部執行。再參以國防部後備司令部95年10月16日徵管字第09
    50003020 號令修頒之後備軍人管理教範第05026條規定，士
    官兵之「禁役」應由縣市後備指揮部繕造「禁役名冊」3 份
    ，併同「判決書」或「執行指揮書」或「刑案紀錄」或「出
    監證明」，將士官兵呈報所隸地區後備指揮部核定，縣市後
    備指揮部依核定名冊辦理除管並按核定文號製發禁役證明書
    ，並將禁役證明書轉交當事人收執。本件係由被告以原處分
    核定原告禁役，即被告為原處分機關，再由嘉義後備指揮部
    製作禁役證明書並送達，於法並無不合。
  (2)國防部依兵役法施行法第21條規定，以 91年2月27日發布之
    後備軍人管理規則第5條第1項第3款、第4款規定：「地區後
    備司令部為轄區內監督機關，並為將級後備軍官以外後備軍
    人管理機關」、「直轄市、縣（市）後備司令部為轄區內執
    行機關，並得經地區後備司令部授權為校、尉級後備軍官、
    後備士官及後備士兵管理機關。」（按：地區後備司令部、
    直轄市、縣（市）後備司令部等名稱已因應國軍兵力調整，
    改編制為地區後備指揮部、直轄市、縣（市）後備指揮部）
    、第43條規定：「後備軍人有兵役法第 5條之情形者，應予
    禁役，由後備軍人管理機關依據司（軍）法機關判刑通知或
    監所執行紀錄，予以核定禁役。」雖未如 95年7月12日修正
    發布之「後備軍人管理規則」第 43條第2項規定：「前項符
    合禁役人員，軍官呈報國防部後備司令部，士官兵報請地區
    後備指揮部核定禁役，並填發禁役證明書。」惟已足以認定
    地區後備指揮部為將級後備軍官以外後備軍人之監督及管理
    機關，即為核定禁役之機關；而縣（市）後備指揮部為轄區
    內執行機關。再參以前軍管區司令部 87年3月30日慰瑛字第
    0417號令頒之後備軍人管理教範第 05026條規定，士官兵之
    「禁役」應由「團管部」（即「團管區司令部」，今縣市後
    備指揮部）繕造「禁役名冊」 5份，併同「判決書」、「執
    行指揮書」，於 1週內呈報所隸「師管部」（即「師管區司
    令部」，今地區後備指揮部）審查後，逕行核定。本件係由
    被告以原處分核定原告禁役，即被告為原處分機關，於法並
    無不合。
  (3)按士官兵之「禁役」核定權責機關為何， 65年6月21日總統
    令修正公布之兵役法施行法第 59條第2項規定：「依兵役法
    第 5條應禁役者……應由原判決處理之司法機關於判決處理
    後，通知其本籍或寄居縣（市）政府，依左列規定處理：一
    、徵兵及齡男子應禁役或緩徵者，由縣（市）政府核定後，
    彙報省政府並通知團管區司令部。二、後備軍人及國民兵應
    禁役或緩召者，由縣（市）政府轉報團管區司令部轉呈師管
    區司令部核定之。前項判處徒刑人員，經依法赦免、減刑、
    緩被告以原處刑、假釋後，其禁役者，如實際執行徒刑時間
    不滿 4年時，免除禁役；其緩徵、緩召者，如實際不在監獄
    執行時，視為緩徵、緩召原因消滅，均由各該管轄司法機關
    通知其所屬縣（市）政府處理之。」國防部據此，於 81年6
    月29日以（81）伸信字第3962號令修正發布之「後備軍人管
    理規則」第5條第1項第3款、第4款規定：「師管區司令部為
    轄區內後備軍人管理之監督機關，並為將級後備軍官以外後
    備軍人之管理機關。」、「團管區司令部為轄區內後備軍人
    管理之執行機關，並得經師管區授權為校尉級後備軍官、後
    備士官及後備士兵之管理機關。」（按：師管區司令部、團
    管區司令部等名稱已因應國軍兵力調整，今改編制為地區後
    備指揮部、直轄市、縣（市）後備指揮部）、第48條規定：
    「後備軍人因案判處 7年以上有期徒刑者，應予禁役，由後
    備軍人管理機關依據原審理機關造送具有兵役身分人員刑事
    案件辦理情形通知名冊之判刑通知，按管理權責予以核定禁
    役，其兵籍資料依前條規定處理。前項禁役人員如依法假釋
    、減刑、或赦免，其實際執行刑期不滿 4年者，由後備軍人
    管理機關依據假釋、減刑、赦免通知，核定免除禁役，並恢
    復後備軍人管理。」已足以認定地區後備指揮部為將級後備
    軍官以外後備軍人之監督及管理機關，即為核定禁役之機關
    ；而縣（市）後備指揮部為轄區內執行機關無疑。再參以前
    軍管區司令部83年5月27日籍契字第 1029號令頒之「後備軍
    人管理-轉免回除禁役作業手冊」第02036條規定：「後備軍
    人經司法（或軍事審判）機關判處 7年以上有期徒刑，或無
    期徒刑者，依權責辦理禁役。」第 02038條規定：「團管部
    對核定禁役人員經依法赦免、減刑、假釋，其實際執行刑期
    不滿 4年者，應依執行機關送造之通知名冊，繕造免除禁役
    名冊 4份，報請權責單位免除禁役」。本件係由被告（即為
    將級後備軍官以外後備軍人之管理機關）核定原告禁役，即
    以被告為核定禁役之機關，依據 84年4月25日原告假釋出獄
    時有效之前揭「兵役法施行法」、「後備軍人管理規則」、
    「後備軍人管理－轉免回除禁役作業手冊」等法令，並無不
    合。依據前揭「後備軍人管理規則」、「後備軍人管理－轉
    免回除禁役作業手冊」等規定，被告為原告後備軍人身分之
    管理機關，亦為核定禁役之機關，而原告住所所在地之嘉義
    後備指揮部為執行機關。另就被告與嘉義後備指揮部之隸屬
    關係乙節，經國防部中部地方軍事法院以 99年5月19日國審
    中法字第0990000370號函詢被告是否有相關資料可佐，其覆
    稱該部與嘉義後備指揮部具隸屬關係之法律依據或編裝表查
    無資料可供參考，今已請求該部向國防部後備司令部函詢是
    否有相關資料可供查考；惟無論 2機關間有無隸屬關係，嘉
    義後備指揮部以95年5月3日朓信字第0950002116號呈被告原
    告禁役名冊，而被告以原處分核定原告禁役，並以嘉義後備
    指揮部為受文者，要求嘉義後備指揮部依規定製作禁役證明
    書、通報、傳輸及註銷列管資料辦理除管，是由嘉義後備指
    揮部製作禁役證明書並送達即非無據。
  2.禁役證明書已合法直接送達：禁役證明書由嘉義後備指揮部
    自96年4月4日起派員至原告住處，並表明來意係欲將禁役證
    明書送達原告，惟遭原告拒絕收受，再於 96年5月23日以雙
    掛號送達原告禁役證明書，但為原告拒收，遂於同年 7月10
    日由該管主管及承辦人親送禁役證明書並拍照存證，此有被
    告所屬嘉義後備指揮部資管員楊淑真簽擬派員親往說明及送
    達禁役證明書，並簽奉該部參謀長核定之簽呈、陳述報告及
    親訪原告之照片 4張可稽，雖於前揭楊員簽擬之簽呈、陳述
    報告中未明確註明於 96年7月10日已送達禁役證明書乙節，
    然國防部後備司令部96年6月27日徵管字第 0960001554號書
    函影本已載明「有關您符合兵役法禁役法定要件，禁役兵役
    乙節，經本屬嘉義後備指揮部秉持主動服務態度，多次與您
    電話、面談與派員親訪排解疑惑（含親送禁役證明書，復以
    雙掛號方式送達，仍遭退回），惟均未獲您的認同，本部將
    再派員親往說明及送達相關證明，尚請配合。」在卷可稽，
    可知同年 7月10日嘉義後備指揮部主管及承辦人親至原告住
    處訪談，應有送達禁役證明書之行為，至親訪原告之照片 4
    張無法辨識是否確有送達禁役證明書，經國防部中部地方軍
    事法院以99年5月19日國審中法字第 0990000370號函詢被告
    是否另有相關資料可佐，其覆稱「親送徐員禁役證明書之照
    片」查無其他資料可供參考。
  3.本案之訴願管轄機關為國防部：按訴願法第4條第6款規定，
    不服中央各部、會、行、處、局、署所屬機關之行政處分者
    ，向各部、會、行、處、局、署提起訴願。原告係不服國防
    部所屬之被告之行政處分，自應向國防部提起訴願。
  4.對於原告已於法定期間內是否已有不服之表示乙節，請鈞庭
    依職權審認之：按禁役證明書已於 96年7月10日直接送達，
    已如前述，又因並未記載救濟期間，依行政程序法第98條第
    1項規定，自送達次日起，1年內聲明不服時，視為法定期間
    內所為，查原告於 96年6月11日寄出陳情函至國防部，此有
    原告陳情函信封影本及其上之郵戳可稽，行政院亦於 97年7
    月9日收受原告陳情書，亦有蓋有「行政院總收文 97年7月9
    日」字樣之原告陳情書影本可稽，是原告於法定期間內是否
    已有不服之表示乙節，請鈞庭依職權審認之。
  5.又依91年6月5日修正之陸海空軍軍官士官服役條例第5條第1
    項第 1款規定：「軍官、士官除役年齡如左：一、下士、中
    士、上士50歲。」且經查該條例並未有更近期之修正，是鈞
    庭於 99年6月10日準備程序中所示原告是否除役乙節，應屬
    否定。
  (二)實體部分：
  1.被告對於原告具有提出爭訟之權利乙節不予爭執：按「軍人
    及其家屬優待條例」於97年8月6日修正，其中於第30條至第
    37條對於後備軍人給予一定之福利及優待，是對於原告具有
    提出爭訟之權利乙節不予爭執。
  2.按63年7月12日總統令修正公布之兵役法第5條規定：「凡曾
    判處7年以上有期徒刑者，禁服兵役，稱為禁役。」、65年6
    月21日總統令修正公布之兵役法施行法第 59條第2項規定：
    「依兵役法第 5條應禁役者……應由原判決處理之司法機關
    於判決處理後，通知其本籍或寄居縣（市）政府，依左列規
    定處理：一、徵兵及齡男子應禁役或緩徵者，由縣（市）政
    府核定後，彙報省政府並通知團管區司令部。二、後備軍人
    及國民兵應禁役或緩召者，由縣（市）政府轉報團管區司令
    部轉呈師管區司令部核定之。前項判處徒刑人員，經依法赦
    免、減刑、緩刑、假釋後，其禁役者，如實際執行徒刑時間
    不滿四年時，免除禁役；其緩徵、緩召者，如實際不在監獄
    執行時，視為緩徵、緩召原因消滅，均由各該管轄司法機關
    通知其所屬縣（市）政府處理之。」
  3.又因應兵役法於89年2月2日修正施行，國防部 89年2月14日
    令頒「兵役法禁役規定修正後處理作業規定」，其中「貳、
    適用對象：兵役法修正前符合新法『禁役』規定之現役常備
    （預備）軍官、常備（預備）士官、常備兵、後備軍人（含
    在監執行者）。」、「肆、作業要領：一：依兵役法第 5條
    第1項第 2款（按：執行有期徒刑在監合計滿3年者。）規定
    辦理禁役者，應係含服役前、後，司法監獄、軍事監獄、少
    年監獄在監執行合計之期間……。」
  4.原告前因妨害自由案件，於79年10月18日入監執行，嗣因減
    刑將原宣告刑 1年6月減為9月，於80年7月19日減刑執行9月
    完畢出監；後因妨害自由及妨害風化等案件，經判處有期徒
    刑8年2月，於80年10月5日入監執行，84年4月25日假釋出監
    ，在監服刑3年6月20日；原告前揭案件所遭判處之徒刑已逾
    7年，且實際執行徒刑時間合計4年3月20日，已逾4年，揆諸
    原告84年4月25日假釋出監當時有效之前揭兵役法第5條及兵
    役法施行法第59條第2項規定，本應予以核定禁役。
  5.被告雖未以原告 84年4月25日假釋出監當時有效之前揭兵役
    法第5條及兵役法施行法第59條第2項規定核定禁役，而係依
    前揭國防部 89年2月14日令頒「兵役法禁役規定修正後處理
    作業規定」，適用89年2月2日修正施行之兵役法核定原告禁
    役，是否允當，容有疑義，但本案中原告依 84年4月25日假
    釋出監當時有效之前揭兵役法第5條及兵役法施行法第59 條
    第 2項規定，本應予以核定禁役，縱核定原告禁役處分適用
    法律之見解未必允當，但並未違法，原告依法應予核定禁役
    之事實仍不應因此動搖。
  6.相關法令對於89年2月4日兵役法修正施行之「禁役」規定得
    否溯及既往雖無明文，然原處分係依據兵役法之概括授權及
    國防部最高軍事法院函示所為，並未違背法律規定：
  (1)按「禁役」處分雖排除後備軍人所得享有之一定福利及優待
    ，但亦免除後備軍人平時教育召集、點閱召集、戰時應召動
    員作戰之義務，對於人民之權利並無甚侵害，「禁役處分」
    應僅屬細節性、技術性事項，依大法官釋字第 443號解釋理
    由書中有關「層級化法律保留體系」之意旨，應毋庸透過法
    律具體明確之授權，行政機關始得行之。
  (2)次按兵役法之修正，並未明定是否溯及既往之明文，遍查相
    關法規，亦無得否溯及既往之明文；惟兵役法施行法第21條
    規定：「後備軍人管理規則，由國防部定之。」是國防部對
    於後備軍人之管理，依法律概括授權，具有訂定行政規則之
    權力；復參酌國防部最高軍事法院以89年11月30日法忠字第
    0570號函表示「參酌法律應基於有利人民之法則之旨趣，認
    應溯及該法生效之日而為適用，亦即自89年2月4日為禁役生
    效之日」及國防部後備司令部95年10月16日徵管字第095000
    3020號令修頒之後備軍人管理教範第 05025條規定：「因應
    兵役法修訂後符合前2項禁役者：以溯自 89年2月4日為生效
    日期」之意旨，對原告為禁役之處分，並溯及自89年2月4日
    為禁役生效之日，並未違背法律規定。綜上，被告前揭禁役
    處分並未違法，原告之訴並無理由等語，資為抗辯。並聲明
    求為判決駁回原告之訴。
四、兩造之爭點為：(一)被告有無作成本件原處分之事務權限？(二)
    原處分是否已合法送達原告？又係何時送達？原告所提訴願
    ，有無因逾期而不合法？(三)被告依89年2月2日修正之兵役法
    第5條規定，以原告犯妨害風化罪等案，一案判刑5年以上，
    核定原告禁役，生效時間溯及自89年2月4日，是否適法？
五、經查：
（一）、按「依兵役法第五條應禁役者，及第三十六條第二款應
        緩徵者，第四十二條第六款應緩召者，應由原判決處理
        之司法機關於判決處理後，通知其本籍或寄居地直轄市
        、縣（市）政府，依下列規定處理︰．．．二後備軍人
        及國民兵應禁役或緩召者，由直轄市、縣（市）府轉報
        團管區司令部轉呈師管區司令部核定之。」、「前項判
        處徒刑人員，經依法赦免、減刑、緩刑、假釋後，視為
        緩徵、緩召原因消滅，均由各該管轄司法機關通知其所
        屬直轄巿、縣（巿）政府處理之。」為行為時（即被告
        作成95年5月5日以朝信字第0950002638號令時）兵役法
        施行法第1項第2款所規定。又依兵役法施行法第21條所
        授權訂定之行為時（即被告作成處分時）後備軍人管理
        規則第5條第1項第3款「後備軍人管理權責區分如下：
        ．．．三地區後備司令部為轄區內監督機關，並為將級
        後備軍官以外後備軍人管理機關。」，而同管理規則第
        6條第7款之規定「禁役」為後備軍人管理事項，是本件
        原告為後備軍人是否有禁役之事由，依上開規定，自應
        由被告予以核定，又依法禁役為後備軍人身分消失之原
        因，亦為同管理規則第4條第3款所規定。再者，具後備
        軍人身分得享有一定之權利，除為後備軍人管理規則第
        47條所規定外，尚有國軍退除役官兵參加公務人員考試
        及轉任公務人員優待辦法第3、4條，後備軍人轉任公職
        考試比敘條例等規定之適用，而得享有一定之權利或法
        律上利益。準此，被告作成對原告禁役之核定，自屬行
        政處分。原告以被告所為核定非行政處分，尚無可採。
（二）、次按「處分機關未告知救濟期間或告知錯誤未為更正，
        致相對人或利害關係人遲誤者，如自處分書送達後一年
        內聲明不服時，視為於法定期間內所為。」為行政程序
        法第 98條第3項所規定。而「訴願人誤向訴願管轄機關
        或原行政處分機關以外之機關作不服原行政處分之表示
        者，視為自始向訴願管轄機關提起訴願。」為訴願法第
        61條第1項所規定；又按「送達由行政機關自行或交由
        郵政機關送達。」則為行政程序法第68條第1項所明定
        。查被告以95年5月5日以朝信字第0950002638號令所核
        定後備軍人甲○○禁役處分，並以該令通知嘉義後備指
        揮部製作禁役證明書，惟送達之經過，依被告所屬嘉義
        後備指揮部後管科資管員楊淑真所製作之報告（見本院
        前審卷第81頁以下），其內容略為：嘉義後備指揮部曾
        於96年4月4日前往原告住處表明前來送達禁役證明書，
        但為原告所拒（未依法為進一步送達之處置）；同年5
        月23日嘉義後備指揮部再以雙掛號郵寄禁役證明書，因
        原告拒收，經水上郵局招領後退回（並未提出行政程序
        法第85條所規定之不能為送達之報告書，以資證明），
        以上開送達經過，尚難認被告已就本件原處分，依行政
        程序法之規定為合法送達。又依上開楊淑真所製作之報
        告，嘉義後備指揮部於96年7月10日由後服科長劉中校
        率楊淑真及連絡官王耀逸上尉在鹿草鄉輔導中心秘書陪
        同下，一同前往原告住處，雖有照片四紙在卷，但原告
        否認當日有收到處分書（見本院前審卷第156頁），且
        依上開報告之記載，亦未有送達系爭處分之內容。況查
        ，本件原處分並未為告知救濟期間之教示，依上開行政
        程序法第98條第3項規定，自處分書送達後一年內聲明
        不服時，視為於法定期間內所為，是縱認本件原處分已
        於96年7月10日由後服科長劉中校率楊淑真及連絡官王
        耀逸上尉在鹿草鄉輔導中心秘書陪同下，一同前往原告
        住處時，已送達原告，其請求救濟之期限，亦應至97年
        7月10日為止，而原告主張其除於96年6月間向立委林郁
        芳（函轉國防部長辦公室）及國防部部長辦公室陳情撤
        銷禁役處分外，復於97年7月3日向國防部後備司令部陳
        情請求撤銷禁役處分及回復後備軍人身份，並有國防部
        後備司令部96年6月23日御行字第0960003701號函、96
        年6月27日徵管字第0960001554號書函及97年8月5日國
        後動管字第097000 2337號書函在卷可稽（見本院前審
        卷第113、114、123頁），足見原告於97年7月10日之救
        濟期限屆滿前，已就本件禁役處分直接及間接向相關機
        關表示不服。此外，經本院命被告提出原告對原處分表
        示不服之相關資料，被告另提出原告於97年7月9日向行
        政院長提出盼恢復後備軍人身份之陳情，經國防部長辦
        公室以97年7月17日國部政綜字第0970003403號函轉國
        防部後備司令部之函文及該陳情書影本在卷可稽（見本
        院卷第136、137頁）。此亦足認原告已於救濟期間有不
        服被告對原告所為禁役處分不服之表示。又原告上開不
        服原處分之表示，雖非直接向被告或訴願機關國防部所
        提出，但依上開訴願法第61條第1項之規定「視為自始
        向訴願管轄機關提起訴願」。準此，本件原告應認已合
        法提起訴願。
（三）、次查本件嘉義後備指揮部以95年5月3日以朓信字第0950
        002116號呈向被告所提出之原告禁役名冊，所記載之核
        定依據為「妨害風化，判刑5年以上，符合兵役法第五
        條第一項第一款規定。」經被告以95年5月5日朝信字第
        0950002638號令即（原處分）認「經審徐員符合禁役要
        件，依兵役法第5條規定准予禁役，自判決確定之日起
        生效。」，再依被告所提出之本件訴願案答辯書之理由
        二、「本部法制官對徐員禁役案意見如下：依國防部最
        高軍事法院89年11月30日法忠字第0570號函對有關兵役
        法禁役生效日期之意見．．．（一）89年2月2日修正兵
        役法第五條規定：曾判處五年以上有期徒刑及執行有期
        徒刑在監合計滿三年者之役事由，係屬司法權作用之既
        成事實，基於行政權應尊重司法權之原則，既不待行政
        裁量變更其事實；至該施行法第五十九條第一項各款或
        相關規定所稱「核定」之行政程序，僅係事後宣示之作
        用，殊非具創設之效果，仍應溯自事實發生之日當然生
        效。（二）依本次修正兵役法第五十二條規定，本法自
        公布日施行，對於修正前符合第五條禁役規定者，並未
        明定是否溯及適用，本院參酌國防部淨化部隊之修法要
        旨，及闡釋法律應基於有利人民之法則旨趣，認應溯及
        該法生效之日而為適用，亦即自89年2月4日為禁役生效
        之日。依上開函釋意旨，本部對甲○○先生後備軍人身
        份核定禁役，以免除其召集義務，並無不當。」之意旨
        ，足認被告認原告符合兵役法禁役之事由，係以89年2
        月2日修正之兵役法第5條規定為其依據，並認該條規定
        可溯及適用本件原告之情形。
（四）、再查，本件原告因上開犯罪，經判處有期徒刑8年2月確
        定，係判處7年以上有期徒刑，依判決確定當時兵役法
        第5條之規定，原告自屬禁役，惟其於執行後，於84年4
        月25日獲假釋出監，因當時兵役法施行法第59條第2項
        有「前項判處徒刑人員，經依法赦免、減刑、緩刑、假
        釋後其禁役者，如實際執行徒刑期間不滿四年時，免除
        禁役；．．．」之規定，原告如合於此一規定，即有免
        除禁役之問題。又上開兵役法施行法第59條第2項前段
        所為「前項判處徒刑人員，經依法赦免、減刑、緩刑、
        假釋後其禁役者，如實際執行徒刑期間不滿四年時，免
        除禁役」之規定，並未對如何計算所指實際執行徒刑期
        間，予以明確規定。兵役法主管機關國防部乃於89年2
        月14日，以鍊銪字第8900002157號令對於89年2月2日兵
        役法修正後，有關禁役之法律之適用，定頒「兵役法禁
        役規定修正後處理作業規定」，供其下級機關作為適用
        之依據，該作業規定於「肆作業要領」規定「一、兵役
        法第五條第一項第二款規定辦理禁役者，應係含服役前
        、後，司法監獄、軍事監獄、少年監獄在監執行合計之
        期間；不列計少年輔育院、觀護所等執行期間。」；法
        務部亦於82年9月14日以（82）法律決字第19521號函作
        成「．．．二按兵役法第五條規定：「凡曾判處七年以
        上有期徒刑者，禁服兵役，稱為禁役」。兵役法施行法
        第五十九條第二項規定：『前項判處徒刑人員……如實
        際執行徒刑期間不滿四年時，免除禁役』。上開所謂『
        實際執行徒刑期間』應係指無論一罪、數罪分別處罰或
        數罪併罰，而曾經實際連續在監羈押及執行之期間而言
        。」之函釋。揆諸兵役法對於犯罪之役男有禁役之規定
        ，其立法理由，應係鑒於應徵入營有前科役男將造成軍
        中管理、管教困擾、安全顧慮並影響國軍戰力，為維護
        部隊純淨、榮譽與安全，而對該類人員設有禁役之規定
        。是國防部「兵役法禁役規定修正後處理作業規定」所
        為上開規定，及法務部前揭函釋意旨，與89年2月2日修
        正前兵役法第5條及兵役法施行法第59條第2項之規定意
        旨，並無不符，而得為適用之依據。
（五）、末查，原告係因妨害自由罪經判處有期徒刑1年6月，依
        中華民國八十年罪犯減刑條例之規定，經法院裁定將原
        宣告刑1年6月減為9月，於80年7月19日期滿出獄，有法
        務部減刑證明書及臺灣臺中監獄出監證明書影本在卷可
        證（見訴願卷第10、11頁），另依臺灣臺中地方法院檢
        察署81執更鑑字第23號檢察官執行指揮書對於原告妨害
        自由、妨害風化、恐嚇取財罪之執行，除就上開妨害自
        由罪經減刑為有期徒刑9月，執行完畢，及自80年7月19
        日（即上開妨害自由罪執行有期徒刑9月後，接續羈押
        ）起至80年10月4日止之羈押，應予折抵外，原告另自
        80年10月4日起執行至84年4月25日始因假釋出獄，揆諸
        前開說明原告假釋時之兵役法施行法第59條第2項前段
        所謂「實際執行徒刑期間」是否不滿4年，其計算方式
        應包括無論一罪、數罪分別處罰或數罪併罰，則本件原
        告實際連續在監羈押及執行之期間，合計自已超過4 年
        ，與上開兵役法第59條第2項免除禁役之要件不合。原
        告稱其判刑8年2月，實際僅執行3年6月20日，認有免除
        禁役之情事，係因其僅計算自80年10月4日起至84年4月
        25日假釋日止部分有期徒刑之執行，而未計入在前連續
        執行之有期徒刑9月及羈押日數78日，致有誤解。
六、綜上所述，被告核定原告禁役之處分，依其訴願答辯書所載
    前開理由，未適用原告判刑確定時之兵役法規定決定原告是
    否應禁役，亦未依原告假釋時兵役法施行法第59條第2項規
    定審酌原告有無免除禁役之理由，而以原告假釋後89年2月2
    日始修正之兵役法第5條規定作為其核定原告禁役之理由，
    自已違背法律不溯既往之原則；而訴願決定以原告提起訴願
    逾法定期間，為不受理之決定，亦有不合。然依89年2月2日
    修正前兵役法第5條之規定「凡曾判處七年以上有期徒刑者
    ，禁服兵役，稱為禁役」，是本件原告於經判處有期徒刑8
    年2月確定，依當時兵役法第5條之規定為禁役，又依上開所
    述，原告假釋時，並無當時兵役法施行法（即65年6月21日
    修正）第59條第2項所指免除禁役之情形。是被告本件核定
    以依兵役法第5條規定准予禁役，自判決確定之日起生效，
    其結果則無不合。從而，原告提起本件訴訟請求撤銷原處分
    及訴願決定，核無權利保護之必要，為無理由，應予駁回。
    又本件系爭禁役核定處分，並非人民依法聲請許可案件，有
    關法規之適用，自無依中央法規標準法第18條規定之問題，
    原告認有中央法規標準法第18條規定之適用，自屬誤會。此
    外，兩造所為其餘之主張及舉證，經核均不足以影響本件判
    決之結果，爰不一一指陳，均併予敘明。
七、據上論結，本件原告之訴為無理由，依行政訴訟法第195條
    第1項後段、第98條第1項前段，判決如主文。
中    華    民    國    99    年    7     月    14    日
                臺中高等行政法院第四庭
                          審判長法  官  沈  應  南
                                法  官  王  德  麟
                                法  官  許  武  峰
以上正本證明與原本無異。
如不服本判決，應於判決送達後20日內向本院提出上訴書狀，其
未表明上訴理由者，應於提起上訴後20日內向本院提出上訴理由
書（須依對造人數附具繕本）；如於本判決宣示或公告後送達前
提起上訴者，應於判決送達後20日內補提上訴理由書（須附繕本
）。未表明上訴理由者，逕以裁定駁回。
中    華    民    國    99    年    7     月    14    日
                                書記官  蔡  逸  媚

司法院資訊處製作；財團法人民間司法改革基金會備份。
